---
title: "MATdatatools Guide"
author: "Miguel-Ángel Tarancón"
date: "`r Sys.Date()`"
output:
  html_document:
    toc: true
    toc_float: true
    number_sections: true
    always_allow_html: true
  word_document:
    toc: true
---

```{r setup, include=FALSE}
knitr::opts_chunk$set(echo = TRUE)
```

# Introducción

El paquete **MATdatatools** ha sido diseñado para facilitar el análisis de datos y la generación de resultados gráficos y estadísticos en R. Este paquete es una herramienta ágil y accesible, especialmente útil para estudiantes y profesionales de Administración y Dirección de Empresas que buscan una manera intuitiva de explorar, analizar y visualizar sus datos sin necesidad de profundos conocimientos de programación.

**¿Qué ofrece MATdatatools?**

-   Automatización de procesos estadísticos comunes.
-   Gráficos de alta calidad con interpretaciones claras.
-   Análisis descriptivo univariante.

# Funciones de MATdatatools

El paquete incluye las siguientes funciones principales:

-   **MATfexcel:** Importa datos desde hojas de Excel, convirtiendo fácilmente las primeras columnas en nombres de filas.
-   **MATmv:** Filtra datos con casos completos, muestra gráficamente los datos faltantes y genera un resumen.
-   **MATout:** Detecta y elimina valores atípicos en una variable, proporcionando gráficos y tablas explicativas.
-   **MATout_Mahalanobis:** Identifica valores atípicos multidimensionales basándose en la distancia de Mahalanobis.
-   **MATdescribe:** Realiza un análisis descriptivo completo, incluyendo gráficos y estadísticos.
-   **MATtaf:** Genera tablas de frecuencias agrupadas en intervalos y crea histogramas relacionados.

Cada función está diseñada para ser intuitiva y generar resultados listos para interpretar. El archivo de Microsoft(R) Excel(R) de los ejemplos, eolica_100_mv.xls, puede descargarse [aquí](https://docs.google.com/spreadsheets/d/1f9KV5epNpBRM6v9sKPtgFDkzMlOo75Y2/edit?usp=sharing&ouid=115375878280465826079&rtpof=true&sd=true).

# Descarga e Instalación

## Desde GitHub

1.  Asegúrate de tener instalado el paquete `devtools`:

    ``` r
    install.packages("devtools")
    ```

2.  Descarga e instala el paquete desde GitHub:

    ``` r
    devtools::install_github("teckel71/R_for_Economics/packages/MATdatatools")
    ```

3.  Carga el paquete:

    ``` r
    library(MATdatatools)
    ```

## En RStudio

1.  Abre RStudio y ve a **Tools \> Install Packages**.

2.  Selecciona **Install from GitHub** y escribe:

    ```         
    teckel71/R_for_Economics/packages/MATdatatools
    ```

3.  Haz clic en **Install**.

# Detalle de Cada Función

## MATfexcel

### Uso:

``` r
MATfexcel(file_path, sheet_name, na_values = NULL, viz = FALSE)
```

### Objetivo

Esta función carga datos desde un archivo Excel, convirtiendo la primera columna en nombres de fila y generando un resumen.

### Argumentos

-   `file_path`: Ruta al archivo Excel.
-   `sheet_name`: Nombre o índice de la hoja a importar.
-   `na_values`: Vector de caracteres que representan valores NA.
-   `viz`: Si es `TRUE`, genera una visualización automática de las variables. Es necesario que no existan NAs.

### Salida

-   Dataframe con los datos importados.
-   Si `viz = TRUE`, genera un objeto con visualización de las variables (`<nombre_dataframe>_viz`). Es necesario que no existan NAs.

### Ejemplo

```{r, eval=FALSE, echo=TRUE, message=FALSE, warning=FALSE}
rm(list = ls())
library(MATdatatools)

eolica_100 <- MATfexcel("eolica_100_mv.xlsx", "Datos",
                        na_values = c("n.d.", "s.d."),
                        viz = FALSE)
viz_output
```

### Resultados Esperados

-   Un dataframe llamado `eolica_100`

```{r, eval=TRUE, echo=FALSE, message=FALSE, warning=FALSE}
rm(list = ls())
library(MATdatatools)
eolica_100 <- readxl::read_excel("eolica_100_mv.xlsx", "Datos",
                        na = c("n.d.", "s.d."))
eolica_100 <- data.frame(eolica_100, row.names = 1)
library(dplyr)
df <- select(eolica_100, everything())

# Número de variables por bloque
variables_por_bloque <- 3

# Dividir las variables en bloques
for (i in seq(1, ncol(df), variables_por_bloque)) {
  # Comentario: No mostramos el nombre del bloque
  print(summary(df[, i:min(i + variables_por_bloque - 1, ncol(df))]))
  cat("\n")
}
rm (i)
rm (variables_por_bloque)
rm (df)
```

## MATmv

### Uso:

``` r
MATmv(dataframe, columnas)
```

### Objetivo

Selecciona variables de un dataframe, identifica casos completos y genera un resumen de valores faltantes.

### Argumentos

-   `dataframe`: Dataframe con las variables.
-   `...`: Variables a seleccionar (sin comillas ni vector). Si no se especifican las variables, se procesarán todas las variables del dataframe.

### Salida

-   Un nuevo dataframe con los casos completos (`<nombre_original>_sm`).
-   Una lista con:
    -   **Tabla de valores faltantes**.
    -   **Gráfico de valores ausentes**.

### Ejemplo

```{r, eval=TRUE, echo=TRUE, message=FALSE, warning=FALSE}
MATmv(eolica_100, RENECO, ACTIVO, RES, RENFIN, FPIOS, MARGEN)
```

### Resultados Esperados

1.  Un dataframe llamado `eolica_100_sm` con los casos completos en las variables seleccionadas.
2.  Una lista `eolica_100_sm_info` que contiene:
    -   Gráfico que visualiza los valores faltantes.
    -   Tabla con los casos faltantes.

**Visualización de Resultados:**

```{r, eval=TRUE, echo=FALSE, message=FALSE, warning=FALSE}
eolica_100_sm_info$grafico_vis_miss
eolica_100_sm_info$tabla_na
library(dplyr)
df <- select(eolica_100_sm, everything())

# Número de variables por bloque
variables_por_bloque <- 3

# Dividir las variables en bloques
for (i in seq(1, ncol(df), variables_por_bloque)) {
  # Comentario: No mostramos el nombre del bloque
  print(summary(df[, i:min(i + variables_por_bloque - 1, ncol(df))]))
  cat("\n")
}
rm (i)
rm (variables_por_bloque)
rm (df)

```

``` r
eolica_100_sm_info$grafico_vis_miss
eolica_100_sm_info$tabla_na
```

## MATout

### Uso:

``` r
MATout(data, variable)
```

### Objetivo

Detecta outliers en una variable numérica usando el rango intercuartílico (IQR) y los elimina.

### Argumentos

-   `data`: Dataframe con los datos.
-   `variable`: Variable a analizar (sin comillas).

### Salida

-   Un dataframe sin outliers (`<nombre_original>_so`).
-   Una lista con:
    -   **Tabla de outliers detectados**.
    -   **Gráfico de caja (boxplot)**.

### Ejemplo

```{r, eval=TRUE, echo=TRUE, message=FALSE, warning=FALSE}
MATout(data = eolica_100_sm, variable = RENECO)

```

### Resultados Esperados

1.  Un dataframe llamado `eolica_100_sm_so` con los datos filtrados.
2.  Una lista `eolica_100_sm_so_info` que contiene:
    -   Box-Plot de la variable analizada.
    -   Tabla de valores atípicos.

**Visualización de Resultados:**

```{r, eval=TRUE, echo=FALSE, message=FALSE, warning=FALSE}
eolica_100_sm_so_info$Boxplot
eolica_100_sm_so_info$Outliers_Table
library(dplyr)
df <- select(eolica_100_sm_so, everything())

# Número de variables por bloque
variables_por_bloque <- 3

# Dividir las variables en bloques
for (i in seq(1, ncol(df), variables_por_bloque)) {
  # Comentario: No mostramos el nombre del bloque
  print(summary(df[, i:min(i + variables_por_bloque - 1, ncol(df))]))
  cat("\n")
}
rm (i)
rm (variables_por_bloque)
rm (df)

```

``` r
eolica_100_sm_so_info$Boxplot
eolica_100_sm_so_info$Outliers_Table
```

## MATout_Mahalanobis

### Uso:

``` r
MATout_Mahalanobis(data, variables)
```

### Objetivo

Usa la distancia de Mahalanobis para detectar y eliminar outliers multivariados en un conjunto de variables.

### Argumentos

-   `data`: Dataframe con los datos.
-   `variables`: Variables a incluir en el análisis (sin comillas, separadas por comas).

### Salida

-   Un dataframe sin outliers (`<nombre_original>_so`).
-   Una lista con:
    -   **Tabla de outliers detectados**.
    -   **Boxplot de distancias de Mahalanobis**.

### Ejemplo

```{r, eval=TRUE, echo=TRUE, message=FALSE, warning=FALSE}
MATout_Mahalanobis(data = eolica_100_sm,
                   variables = c(RENECO, ACTIVO, RES, RENFIN, FPIOS, MARGEN))
```

### Resultados Esperados

1.  Un dataframe llamado `eolica_100_sm_so` con los datos filtrados.
2.  Una lista `eolica_100_sm_so_info` que contiene:
    -   Tabla de valores atípicos.
    -   Gráficos de las distancias de Mahalanobis.

**Visualización de Resultados:**

```{r, eval=TRUE, echo=FALSE, message=FALSE, warning=FALSE}
eolica_100_sm_so_info$Boxplot
eolica_100_sm_so_info$Outliers_Table
library(dplyr)
df <- select(eolica_100_sm_so, everything())

# Número de variables por bloque
variables_por_bloque <- 3

# Dividir las variables en bloques
for (i in seq(1, ncol(df), variables_por_bloque)) {
  # Comentario: No mostramos el nombre del bloque
  print(summary(df[, i:min(i + variables_por_bloque - 1, ncol(df))]))
  cat("\n")
}
rm (i)
rm (variables_por_bloque)
rm (df)
```

``` r
eolica_100_sm_so_info$Boxplot
eolica_100_sm_so_info$Outliers_Table
```

## MATdescribe

### Uso:

``` r
MATdescribe(data, variable)
```

### Objetivo

Esta función realiza un análisis descriptivo y gráfico detallado de una variable numérica en un dataframe. Incluye histogramas, densidad, boxplots y pruebas de normalidad.

### Argumentos

-   `data`: Dataframe que contiene los datos.
-   `variable`: Variable numérica a analizar (sin comillas).
-   `bins`: Número de bins para el histograma. Si es 0, o no se especifica, se usa el método Freedman-Diaconis para calcular el número de intervalos de valores en el histograma.

### Salida

Genera un objeto en el entorno global con el nombre `<variable>_describe_info`, que incluye: - **Resumen gráfico** (histograma, densidad, boxplot, QQ-Plot). - **Estadísticos descriptivos** (media, mediana, asimetría, curtosis, etc.). - **Pruebas de normalidad** (Shapiro-Wilk, Kolmogorov-Smirnov, Anderson-Darling).

### Ejemplo

```{r, eval=TRUE, echo=TRUE, message=FALSE, warning=FALSE}
MATdescribe(eolica_100_sm_so, RENECO, bins = 0)
```

### Resultados Esperados

1.  Una lista llamada `RENECO_describe_info` que contiene:
    -   Gráfico resumen con varios paneles.
    -   Tabla de estadísticos descriptivos.
    -   Resultado de las pruebas de normalidad de Shapiro-Wilk, Kolmogorov-Smirnov y Anderson-Darling (para significación de 0.05).

**Visualización de Resultados:**

```{r, eval=TRUE, echo=TRUE, message=FALSE, warning=FALSE}
RENECO_describe_info$grafico_resumen
RENECO_describe_info$estadisticos
RENECO_describe_info$normalidad
```

``` r
RENECO_describe_info$grafico_resumen
RENECO_describe_info$estadisticos
RENECO_describe_info$normalidad
```

## MATtaf

### Uso:

``` r
MATtaf(data, variable, breaks = NULL)
```

### Objetivo

Generar una tabla de frecuencias agrupadas en intervalos y un histograma relacionado.

### Argumentos

-   `data`: Dataframe con los datos.
-   `variable`: Variable numérica a analizar.
-   `breaks`: Número de intervalos (opcional, se calcula automáticamente si no se especifica, mediante el método de Freedman-Diaconis).

### Resultados

-   Una tabla de frecuencias.
-   Un histograma con los mismos intervalos.

### Ejemplo

```{r, eval=TRUE, echo=TRUE, message=FALSE, warning=FALSE}
MATtaf(eolica_100_sm_so, RENECO)
```

### Resultados Esperados

1.  Una lista llamada `RENECO_intervalos_frecuencia` que contiene:
    -   Histograma con los mismos intervalos que la tabla de frecuencias.
    -   Tabla de frecuencias agrupadas en intervalos.

**Visualización de Resultados:**

```{r, eval=TRUE, echo=TRUE, message=FALSE, warning=FALSE}
RENECO_intervalos_frecuencia$histograma
RENECO_intervalos_frecuencia$tabla
```

``` r
RENECO_intervalos_frecuencia$histograma
RENECO_intervalos_frecuencia$tabla
```

# Documentación del Paquete

-   **Autor:** Miguel Ángel Tarancón miguelangel.tarancon\@uclm.es\
-   **Versión:** 0.1.0\
-   **Fecha:** `r Sys.Date()`\
-   **Licencia:** MIT

# ¡Empieza a explorar tus datos con MATdatatools!

Este paquete está diseñado para facilitarte el trabajo y ayudarte a generar análisis rápidos y visuales. ¡Pruébalo hoy y optimiza tus estudios de datos!
