---
title: "MATdatatools Guide"
author: "Miguel-Ángel Tarancón"
date: "`r Sys.Date()`"
output:
  word_document:
    toc: true
    number_sections: true
---

```{r setup, include=FALSE}
knitr::opts_chunk$set(echo = TRUE)
```

# Introducción

El paquete **MATdatatools** ha sido diseñado para facilitar el análisis de datos y la generación de resultados gráficos y estadísticos en R. Este paquete es una herramienta ágil y accesible, especialmente útil para estudiantes y profesionales de Administración y Dirección de Empresas que buscan una manera intuitiva de explorar, analizar y visualizar sus datos sin necesidad de profundos conocimientos de programación.

**¿Qué ofrece MATdatatools?**

-   Automatización de procesos estadísticos comunes.
-   Gráficos de alta calidad con interpretaciones claras.
-   Análisis descriptivos, exploración de correlaciones y más.

# Funciones de MATdatatools

El paquete incluye las siguientes funciones principales:

-   **MATfexcel:** Importa datos desde hojas de Excel, convirtiendo fácilmente las primeras columnas en nombres de filas.
-   **MATmv:** Filtra datos con casos completos, muestra gráficamente los datos faltantes y genera un resumen.
-   **MATout:** Detecta y elimina valores atípicos en una variable, proporcionando gráficos y tablas explicativas.
-   **MATout_Mahalanobis:** Identifica valores atípicos multidimensionales basándose en la distancia de Mahalanobis.
-   **MATdescribe:** Realiza un análisis descriptivo completo, incluyendo gráficos y estadísticos.
-   **MATtaf:** Genera tablas de frecuencias agrupadas en intervalos y crea histogramas relacionados.
-   **MATcor:** Produce una matriz de correlación gráfica entre variables.

Cada función está diseñada para ser intuitiva y generar resultados listos para interpretar. El archivo de Microsoft(R) Excel(R) de los ejemplos, eolica_100_mv.xls, puede descargarse [aquí](https://docs.google.com/spreadsheets/d/1f9KV5epNpBRM6v9sKPtgFDkzMlOo75Y2/edit?usp=sharing&ouid=115375878280465826079&rtpof=true&sd=true).

# Descarga e Instalación

## Desde GitHub

1.  Asegúrate de tener instalado el paquete `devtools`:

    ``` r
    install.packages("devtools")
    ```

2.  Descarga e instala el paquete desde GitHub:

    ``` r
    devtools::install_github("teckel71/R_for_Economics/packages/MATdatatools")
    ```

3.  Carga el paquete:

    ``` r
    library(MATdatatools)
    ```

## En RStudio

1.  Abre RStudio y ve a **Tools \> Install Packages**.

2.  Selecciona **Install from GitHub** y escribe:

    ```         
    teckel71/R_for_Economics/packages/MATdatatools
    ```

3.  Haz clic en **Install**.

# Detalle de Cada Función

## MATfexcel

### Uso:

``` r
MATfexcel(file_path, sheet_name, na_values = NULL)
```

### Objetivo

Importar datos desde hojas de Excel y convertir la primera columna en nombres de filas.

### Parámetros

-   `file_path`: Ruta del archivo de Excel.
-   `sheet_name`: Nombre de la hoja a importar.
-   `na_values`: Valores que deben ser considerados como NA (opcional).

### Resultados Esperados

Un dataframe con las filas correctamente nombradas.

### Ejemplo

```{r, eval=FALSE, echo=TRUE, message=FALSE, warning=FALSE}
rm(list = ls())
library(MATdatatools)

eolica_100 <- MATfexcel("eolica_100_mv.xlsx", "Datos",
                        na_values = c("n.d.", "s.d."))
```

### Resultados Esperados

1.  Un dataframe llamado `eolica_100`

```{r, eval=TRUE, echo=FALSE, message=FALSE, warning=FALSE}
rm(list = ls())
library(MATdatatools)
eolica_100 <- readxl::read_excel("eolica_100_mv.xlsx", "Datos",
                        na = c("n.d.", "s.d."))
eolica_100 <- data.frame(eolica_100, row.names = 1)
library(dplyr)
df <- select(eolica_100, everything())

# Número de variables por bloque
variables_por_bloque <- 3

# Dividir las variables en bloques
for (i in seq(1, ncol(df), variables_por_bloque)) {
  # Comentario: No mostramos el nombre del bloque
  print(summary(df[, i:min(i + variables_por_bloque - 1, ncol(df))]))
  cat("\n")
}
rm (i)
rm (variables_por_bloque)
rm (df)
```

```{r, eval=TRUE, echo=TRUE, message=FALSE, warning=FALSE}
readxl::read_excel("eolica_100_mv.xlsx", "Datos",
                        na = c("n.d.", "s.d."))
```

## MATmv

### Uso:

``` r
MATmv(dataframe, columnas)
```

### Objetivo

Filtrar casos completos de un dataframe y mostrar los valores faltantes de manera gráfica.

### Parámetros

-   `dataframe`: El dataframe que se desea analizar.
-   `columnas`: Las columnas (variables) que se desean evaluar (sin comillas).

### Resultados

-   Un nuevo dataframe con los casos completos de las columnas seleccionadas.
-   Gráfico de valores faltantes.

### Ejemplo

```{r, eval=TRUE, echo=TRUE, message=FALSE, warning=FALSE}
MATmv(eolica_100, c(RENECO, ACTIVO, RES, RENFIN, FPIOS, MARGEN))
```

### Resultados Esperados

1.  Un dataframe llamado `eolica_100_sm` con los casos completos en las variables seleccionadas.
2.  Una lista `eolica_100_sm_info` que contiene:
    -   Gráfico que visualiza los valores faltantes.
    -   Tabla con los casos faltantes.

**Visualización de Resultados:**

```{r, eval=TRUE, echo=FALSE, message=FALSE, warning=FALSE}
eolica_100_sm_info$grafico_vis_miss
#eolica_100_sm_info$tabla_na
library(dplyr)
df <- select(eolica_100_sm, everything())

# Número de variables por bloque
variables_por_bloque <- 3

# Dividir las variables en bloques
for (i in seq(1, ncol(df), variables_por_bloque)) {
  # Comentario: No mostramos el nombre del bloque
  print(summary(df[, i:min(i + variables_por_bloque - 1, ncol(df))]))
  cat("\n")
}
rm (i)
rm (variables_por_bloque)
rm (df)

```

``` r
eolica_100_sm_info$grafico_vis_miss
eolica_100_sm_info$tabla_na
```

## MATout

### Uso:

``` r
MATout(data, variable)
```

### Objetivo

Detectar valores atípicos unidimensionales basados en el rango intercuartílico (IQR).

### Parámetros

-   `data`: El dataframe que contiene los datos.
-   `variable`: La variable numérica a analizar (sin comillas).

### Resultados

-   Identifica valores atípicos y los muestra en un boxplot.
-   Filtra los datos sin valores atípicos.

### Ejemplo

```{r, eval=TRUE, echo=TRUE, message=FALSE, warning=FALSE}
MATout(data = eolica_100_sm, variable = RENECO)

```

### Resultados Esperados

1.  Un dataframe llamado `eolica_100_sm_so` con los datos filtrados.
2.  Una lista `eolica_100_sm_so_info` que contiene:
    -   Box-Plot de la variable analizada.
    -   Tabla de valores atípicos.

**Visualización de Resultados:**

```{r, eval=TRUE, echo=FALSE, message=FALSE, warning=FALSE}
eolica_100_sm_so_info$Boxplot
#eolica_100_sm_so_info$Outliers_Table
library(dplyr)
df <- select(eolica_100_sm_so, everything())

# Número de variables por bloque
variables_por_bloque <- 3

# Dividir las variables en bloques
for (i in seq(1, ncol(df), variables_por_bloque)) {
  # Comentario: No mostramos el nombre del bloque
  print(summary(df[, i:min(i + variables_por_bloque - 1, ncol(df))]))
  cat("\n")
}
rm (i)
rm (variables_por_bloque)
rm (df)

```

``` r
eolica_100_sm_so_info$Boxplot
eolica_100_sm_so_info$Outliers_Table
```

## MATout_Mahalanobis

### Uso:

``` r
MATout_Mahalanobis(data, variables)
```

### Objetivo

Detectar valores atípicos multidimensionales usando la distancia de Mahalanobis.

### Parámetros

-   `data`: El dataframe que contiene los datos.
-   `variables`: Las variables numéricas para analizar (sin comillas).

### Resultados

-   Identifica valores atípicos multidimensionales.
-   Filtra los datos sin valores atípicos.

### Ejemplo

```{r, eval=TRUE, echo=TRUE, message=FALSE, warning=FALSE}
MATout_Mahalanobis(data = eolica_100_sm,
                   variables = c(RENECO, ACTIVO, RES, RENFIN, FPIOS, MARGEN))
```

### Resultados Esperados

1.  Un dataframe llamado `eolica_100_sm_so` con los datos filtrados.
2.  Una lista `eolica_100_sm_so_info` que contiene:
    -   Tabla de valores atípicos.
    -   Gráficos de las distancias de Mahalanobis.

**Visualización de Resultados:**

```{r, eval=TRUE, echo=TRUE, message=FALSE, warning=FALSE}
eolica_100_sm_so_info$Boxplot
#eolica_100_sm_so_info$Outliers_Table
library(dplyr)
df <- select(eolica_100_sm_so, everything())

# Número de variables por bloque
variables_por_bloque <- 3

# Dividir las variables en bloques
for (i in seq(1, ncol(df), variables_por_bloque)) {
  # Comentario: No mostramos el nombre del bloque
  print(summary(df[, i:min(i + variables_por_bloque - 1, ncol(df))]))
  cat("\n")
}
rm (i)
rm (variables_por_bloque)
rm (df)
```

``` r
eolica_100_sm_so_info$Boxplot
eolica_100_sm_so_info$Outliers_Table
```

## MATdescribe

### Uso:

``` r
MATdescribe(data, variable)
```

### Objetivo

Realizar un análisis descriptivo completo de una variable numérica.

### Parámetros

-   `data`: El dataframe que contiene los datos.
-   `variable`: La variable numérica a analizar (sin comillas).

### Resultados

-   Gráficos como histogramas, QQ-plots y boxplots.
-   Estadísticos clave como media, desviación típica, y prueba de normalidad.

### Ejemplo

```{r, eval=TRUE, echo=TRUE, message=FALSE, warning=FALSE}
MATdescribe(eolica_100_sm_so, RENECO)
```

### Resultados Esperados

1.  Una lista llamada `RENECO_describe_info` que contiene:
    -   Gráfico resumen con varios paneles.
    -   Tabla de estadísticos descriptivos.
    -   Resultado de la prueba de normalidad de Shapiro-Wilk (para significación de 0.05).

**Visualización de Resultados:**

```{r, eval=TRUE, echo=TRUE, message=FALSE, warning=FALSE}
RENECO_describe_info$grafico_resumen
#RENECO_describe_info$estadisticos
#RENECO_describe_info$normalidad
```

``` r
RENECO_describe_info$grafico_resumen
RENECO_describe_info$estadisticos
RENECO_describe_info$normalidad
```

## MATtaf

### Uso:

``` r
MATtaf(data, variable, breaks = NULL)
```

### Objetivo

Generar una tabla de frecuencias agrupadas en intervalos y un histograma relacionado.

### Parámetros

-   `data`: El dataframe que contiene los datos.
-   `variable`: La variable numérica para analizar (sin comillas).
-   `breaks`: Número de intervalos (opcional).

### Resultados

-   Una tabla de frecuencias.
-   Un histograma con los mismos intervalos.

### Ejemplo

```{r, eval=TRUE, echo=TRUE, message=FALSE, warning=FALSE}
MATtaf(eolica_100_sm_so, RENECO)
```

### Resultados Esperados

1.  Una lista llamada `RENECO_intervalos_frecuencia` que contiene:
    -   Histograma con los mismos intervalos que la tabla de frecuencias.
    -   Tabla de frecuencias agrupadas en intervalos.

**Visualización de Resultados:**

```{r, eval=TRUE, echo=TRUE, message=FALSE, warning=FALSE}
RENECO_intervalos_frecuencia$histograma
#RENECO_intervalos_frecuencia$tabla
```

``` r
RENECO_intervalos_frecuencia$histograma
RENECO_intervalos_frecuencia$tabla
```

## MATcor

### Uso:

``` r
MATcor(data, ...)
```

### Objetivo

Crear una matriz de correlación gráfica.

### Parámetros

-   `data`: El dataframe que contiene los datos.
-   `...`: Variables específicas (sin comillas) para incluir en el análisis. Si no se especifican, se usan todas las variables numéricas del dataframe.

### Resultados

-   Una matriz de correlación gráfica generada con GGally.

### Ejemplo

```{r, eval=TRUE, echo=TRUE, message=FALSE, warning=FALSE}
MATcor(eolica_100_sm_so, RENECO, RENFIN, ACTIVO, FPIOS)
```

### Resultados Esperados

1.  Una lista llamada `eolica_100_sm_so_correlaciones_info` que contiene:
    -   Gráfico de correlación.

**Visualización de Resultados:**

```{r, eval=TRUE, echo=TRUE, message=FALSE, warning=FALSE}
eolica_100_sm_so_correlaciones_info$correlaciones
```

``` r
eolica_100_sm_so_correlaciones_info$correlaciones
```

# Documentación del Paquete

-   **Autor:** Miguel Ángel Tarancón miguelangel.tarancon\@uclm.es\
-   **Versión:** 0.1.0\
-   **Fecha:** `r Sys.Date()`\
-   **Licencia:** GPL-3

# ¡Empieza a explorar tus datos con MATdatatools!

Este paquete está diseñado para facilitarte el trabajo y ayudarte a generar análisis rápidos y visuales. ¡Pruébalo hoy y optimiza tus estudios de datos!
